【裁判字號】    89,台上,500
【裁判日期】    890127
【裁判案由】    違反山坡地保育利用條例
【裁判全文】
最高法院刑事判決                                八十九年度台上字第五○○號
    上  訴  人  台灣高等法院檢察署檢察官
    被      告  乙○○
                甲○○
右上訴人因被告等違反山坡地保育利用條例案件，不服台灣高等法院中華民國八十六
年十二月十一日第二審判決（八十六年度上易字第一二三二號，起訴案號：台灣士林
地方法院檢察署八十四年度偵字第九七○三號），提起上訴，本院判決如左：
    主  文
原判決撤銷，發回台灣高等法院。
    理  由
本件原判決以檢察官公訴意旨略稱，被告乙○○業土地代書，擔任台北縣八里鄉○○
里○段渡船頭小段六四二之三土地權利人徐燕青、同小段第六四二之二、六四二號土
地所有人黃偷算所簽立遷移道路協議書之見證人，並受任向主管機關申辦有關遷移道
路事宜。其知悉於山坡地開發道路，應先擬具水土保持計畫，送請各該目的事業主管
機關核定，並監督實施。詎其未擬具水土保持計畫送核定，即逕向洪光雄僱用挖土機
一部，於民國八十四年十月十五日起，與由洪光雄派任之挖土機司機即被告甲○○，
基於共同犯罪之意思聯絡，及分擔犯罪行為之實施，在上開六四二之三地號東北界、
六四二之二地號土地上濫行開挖達八處，計○‧三五二五公頃。且於上開土地東界山
坡地斜側，未作任何防止經其等所開挖土地邊界水土流失之設施。而僅在其右側低地
之斜坡一部分，用不能防範水土流失之大石，以土法堆砌作為擋土牆，致生公共危險
，因認被告等涉犯（修正前）山坡地保育利用條例第三十五條第三項之罪嫌等情。惟
經審理結果，認為不能證明被告等犯罪，乃維持第一審諭知被告等無罪之判決，駁回
檢察官在第二審之上訴，固非無見。
惟查：(一)審理事實之法院，對於被告之犯罪證據，應從各方面詳予調查，以期發現真
實，茍非調查之途逕已窮，而被告之犯罪嫌疑仍屬不能證明，要難遽為無罪之判斷。
原判決謂「被告等於前揭山坡地上欲挖地興築之道路，其寬度並未達二點五公尺，長
度亦未達一百公尺，業據第一審及原審勘驗現場屬實，製有勘驗筆錄可憑，亦有台北
縣淡水地政所製作之測量圖在卷可按。本件依法本不須擬具水土保持計畫送請主管機
關台北縣政府核定後，始得為之，有台北縣政府八十五年一月六日八四北府農六字第
四六五七四三號函可稽。是被告等所為，核與（修正前）山坡地保育利用條例第三十
五條第三項所規定構成要件不符」（見原判決理由五之（一））。然稽之第一審勘驗
筆錄（見第一審卷第二六頁），其上記載被開挖欲築路之範圍如附圖所示，但經核閱
卷內資料，並無所載「附圖」，且該勘驗筆錄上亦未記載所開挖範圍之長度、寬度，
則能否以其作為「被告等欲挖地興築之道路，其寬度並未達二點五公尺，長度亦未達
一百公尺」之依據，殊非無疑。又依卷附之台北縣政府八十五年一月六日八四北府農
六字第四六五七四三號函載述，山坡地興建道路凡寬度超過二‧五公尺，或長度一百
公尺以上者，應先擬具道路水土保持計畫，送審核後始得為之（見偵查卷第六七頁）
。而原審勘驗筆錄上記載「六四二之二地號被開挖之範圍，長約七十公尺、寬約三公
尺，面積約三一○平方公尺」（見原審卷第三三頁）。依其記載所開挖寬度已約三公
尺，既已超過二‧五公尺，何以不須先擬具道路水土保持計畫，送主管機關審核﹖且
依原審勘驗筆錄所記載開挖範圍之長度、寬度，何以與所換算之面積不符﹖亦有疑義
。另被告乙○○、甲○○及證人林美女亦均供稱開闢之道路約寬三公尺（見偵查卷四
頁背面、六十四頁背面、六十九頁背面）。而依台北縣淡水地政事務所函送實測圖所
載上訴人開挖之道路，依比例尺一千二百分之一計算已超過二公尺半。原判決謂「開
挖之寬未達二‧五公尺」云云，實與卷內資料不符。又上開台北縣政府函係針對黃偷
算於本件案發後所申請擬築造擋土牆事，所為答覆，其上載述所提出申請並未標示欲
開闢道路之長度、寬度，須另檢附有關資料等情，而並未提及本件所開挖土地，不須
先擬具道路水土保持計畫，送主管機關審核（見偵查卷第六七頁）。故原判決謂依該
函，本件依法不須擬具水土保持計畫送請主管機關核定，亦與卷內資料不合。(二)原判
決以證人林美女於第一審之供證為依據，謂系爭山坡地經開挖後歷時年餘，其間歷經
多次大雨及颱風豪雨之沖刷，均未發生土石大量流失，釀成災害之情事，進而認定被
告等於系爭山坡地挖地築路，並未致生公共危險（見原判決理由五之（二））。然據
乙○○、黃偷算、黃美女於偵查中供述：係由林美女出面委託乙○○於系爭土地挖地
築路（見偵查卷第六三、六四頁）。如果無訛，則被告等於系爭山坡地挖地築路，是
否致生公共危險，與林美女非無關聯。該林美女於第一審所為有利於被告等之證述，
是否有偏袒被告等情事，仍非無疑，乃原審未詳予審酌論述，即逕予採信，已有欠當
。又修正前山坡地保育利用條例第三十五條第三項所謂「致生公共危險」，固以實際
上須有具體危險之發生為要件，而屬具體之危險犯；然其具體危險之存否，仍應依社
會一般之觀念，客觀予以判定。即依其妨礙水土保持之具體情況，視其一般上是否有
使水土流失，毀損水土保持處理與維護設施，而影響安全之虞，以決定其危險之有無
，非必已使土石大量流失，釀成災害，始得謂其危險已發生。乃原審未洽詢有關山坡
地保育、利用主管機關之意見，遽以系爭山坡地經開挖後歷時年餘，實際未發生土石
大量流失，釀成災害，而認定被告等之行為未致公共危險，亦嫌速斷。(三)原判另謂「
本件開挖面積不大，僅將原不平土地予以舖平，有勘驗筆錄可稽，客觀上並無足生公
共危險之虞。」云云。但查該勘驗筆錄所載與一審卷二十八頁至三十頁所附照片所示
大量開挖之情形不符，該筆錄所載與事實相符云云亦非無疑。檢察官上訴意旨指摘原
判決不當，非無理由，應認有發回更審之原因。
據上論結，應依刑事訴訟法第三百九十七條、第四百零一條，判決如主文。
中      華      民      國    八十九    年      一      月    二十七    日
                              最高法院刑事第八庭
                                  審判長法官  吳  雄  銘
                                        法官  池  啟  明
                                        法官  石  木  欽
                                        法官  郭  毓  洲
                                        法官  吳  三  龍
      右正本證明與原本無異
                                              書  記  官
中      華      民      國    八十九    年      二      月      三      日


司法院資訊處製作；財團法人民間司法改革基金會備份。
